最高法院民事判決　　　　　　　　　　　　　　　　八十八年度台上字第七○六號
　　上　訴　人　行政院經濟建設委員會員工住宅興建委員會
　　法定代理人　劉玉山
　　訴訟代理人　張迺良律師
　　　　　　　　姜鈺君律師
　　被 上訴 人　甲○○
　　訴訟代理人　吳鴻昌律師
　　被 上訴 人　乙○○
右當事人間請求回復原狀事件，上訴人對於中華民國八十六年七月十五日台灣高等法
院第二審判決（八十五年度重上字第四五八號），提起上訴，本院判決如左：
    主  文
原判決除假執行部分外廢棄，發回台灣高等法院。
    理  由
按非法人團體，設有代表人或管理人者，有當事人能力，民事訴訟法第四十條第三項
定有明文。而所謂非法人團體設有代表人或管理人者，如該團體有一定之名稱及事務
所或營業所，並有一定之目的及獨立之財產，即足當之，並不以在實體法上具有權利
能力為必要（本院六十四年台上字第二四六一號、六十七年台上字第八六五號、六十
八年台抗字第八二號等判例參閱）。又非法人團體之內部成員既為自然人，即有可能
因死亡、辭任、解任或退休等事由而異動，是其內部成員之異動，亦不影響其為非法
人團體之性質。再非法人團體，除因其不具法人資格而無實體法上之權利能力外，尚
非不得類推適用有關法人解散後之規定，即縱經解散，亦非至清算終結止，在清算之
必要範圍內，視為存續，以處理其未了事物（民法第四十條第一項、第二項參照）。
查上訴人似係依「行政院經濟建設委員會辦理台北市區公有眷舍房地專案處理計畫要
點」（下稱計畫要點，見外放證物原證十五附件一）第六條規定由行政院經濟建設委
員會各處處長、人力規劃小組執行秘書及購宅同仁按簡任、薦任、委任、司機工友各
推選代表一人而組成，其目的在於辦理有關該會員工住宅之興建事宜，另依上開計畫
要點第六條第三項規定而訂定之「行政院經濟建設委員會員工住宅興建委員會作業須
知」（下稱作業須知，見外放證物原證十五附件二）第一條之規定，上訴人係為辦理
員工住宅興建計畫為目的而設置之機構，及依該作業須知第五條第二項第一款規定，
上訴人設立有專戶，可為獨立之收支運用，又依「行政院經濟建設委員會員工住宅興
建委員會議事規則」（下稱議事規則，見外放證物原證十五附件三）第二條規定，上
訴人設有召集人為其對外之代表人，及第四條規定，上訴人對於員工住宅之規劃設計
、議價、發包、施工、興建、計價、配售、處理、及其他有關員工住宅興建之重要事
項均得為議決。次查上訴人於原審一再主張：其事務所係設於台北市○○○路○段八
七號九樓，平日上訴人相關事務之處理均在該樓內為之，且會議均固定於該樓之一○
○九會議室內進行等語（見原審重上字第四五八號卷一六八頁背面、一六九頁、二四
五頁背面）。如果屬實，則上訴人關於其事務之處理進行，亦有固定場所，似非不可
認係其事務所。茍上訴人係依上揭法規組成，並如上所述，有其代表人、一定之名稱
及事務所，亦有一定之目的及獨立之財產，則依上開規定及判例意旨所示，上訴人似
非不得認係非法人團體，殊不因其不具有實體法上之權利能力或內部成員之異動或已
解散，而否定其為非法人團體。乃原審未遑詳查審認，徒以上訴人不具實體法上之權
利能力或內部成員之異動或已解散，即不為非法人團體，無當事人能力等詞，遽為上
訴人敗訴之判決，尚嫌速斷。上訴論旨，執以指摘原判決不當，求予廢棄，非無理由
。
據上論結，本件上訴為有理由。依民事訴訟法第四百七十七條第一項，第四百七十八
條第一項，判決如主文。
中      華      民      國    八十八    年      四      月      八      日
                              最高法院民事第七庭
                                  審判長法官  朱  錦  娟
                                        法官  蘇  茂  秋
                                        法官  蘇  達  志
                                        法官  顏  南  全
                                        法官  葉  賽  鶯
      右正本證明與原本無異
                                              書  記  官
中      華      民      國    八十八    年      四      月    二十一    日
